臺灣高等法院高雄分院民事判決　　　　　98年度重上字第76號
上　訴　人
即被上訴人　劉郭阿綢
訴訟代理人　林敬信律師
被上訴人
即上訴人　　陳秀霞
訴訟代理人　郭福三律師
　　　　　　蕭志瑜
上列當事人間請求損害賠償事件，兩造對於民國98年8 月31日臺
灣高雄地方法院95年度重訴字第333 號第一審判決各自提起上訴
，本院於100年5月11日辯論終結，判決如下：
    主  文
原判決廢棄，發回臺灣高雄地方法院。
    事實及理由
一、上訴人即被上訴人劉郭阿綢（下稱上訴人）主張：伊向被上
    訴人即上訴人陳秀霞（下稱被上訴人）買受坐落高雄縣燕巢
    鄉○○段189 地號、面積0.1431公頃（即432.87坪）之土地
    （下稱系爭土地），兩造於民國82年3 月24日簽訂土地買賣
    契約，約定每坪買賣價金為新臺幣（下同）68,000元，總價
    為29,435,160元，又因系爭土地無出入通路，故約定由被上
    訴人提供其與訴外人洪仁智及洪清華共有之鄰接地深水段18
    9-1 號土地（下稱系爭鄰地），開闢6 公尺寬之道路通行至
    聯外道路以供建築使用，倘第三者事後對該道路有任何異議
    或造成伊任何損失時，被上訴人應負賠償之責任，惟被上訴
    人迄未能依約開闢道路，且系爭鄰地已經共有人分割完畢，
    就原約定應供通行之6 公尺道路之位置已分割予洪仁智及洪
    清華，被上訴人已不能依契約提供通行之地，上訴人自得因
    被上訴人給付不能而解除契約，並以98年6 月8 日準備書狀
    繕本之送達為解除契約之意思表示，兩造契約既已解除，被
    上訴人自應返還價金及依約給付違約金，爰為先位之主張。
    又被上訴人既未依約提供聯外道路，且因可歸責於其之事由
    致系爭土地不能供建築使用，自應負賠償責任，而系爭土地
    用地類別為丙種建築用地，因未與建築線相連接，無法供建
    築使用，致價值跌落，一坪約減少買價3 分之2 以上，按每
    坪2 萬元計，系爭土地跌落之價值總計為865 萬元，故本於
    系爭契約之約定或民法第227 條第1 項不完全給付之法律關
    係，以擇一判決之方式，為備位之原因，請求被上訴人賠償
    損失等情，求為命被上訴人給付上訴人865 萬元，及自起訴
    狀繕本送達翌日起至清償日止，按週年利率5%計算之利息之
    判決。
二、被上訴人則以：兩造簽約當時，伊已明確告知上訴人，系爭
    鄰地為伊與洪清華、洪仁智所共用，伊之應有部分為2 分之
    1 ，洪清華及洪仁智則各為4 分之1 ，將來是否能順利開設
    道路，尚不能完全確定。上訴人明知此情，仍表示願購買系
    爭土地，僅於買賣總價中，附帶暫時預扣100 萬元，若道路
    能順利開設完成，再行支付該100 萬元之條件，並於系爭契
    約最末段載明「餘尾100 萬元於道路開闢完成後5 日內全部
    付清」等語，故於系爭鄰地上開闢6 公尺道路，係屬附停止
    條件之約定。上訴人於訂約前既已預見伊在客觀上可能無法
    開闢道路而仍願意購買系爭土地，自不能於事後違反誠信，
    主張未開闢道路，係屬不完全給付。況伊已開闢寬7 公尺之
    泥土路，供上訴人通行，故上訴人實未因此受有損害，其請
    求無理由等語，資為抗辯。並提起反訴，主張：伊分割取得
    同段189-14號地號土地，已開闢道路可供上訴人通行，寬度
    逾6 公尺，上訴人依約應履行給付尾款100 萬元之義務等情
    ，爰依系爭契約，求為命上訴人給付100 萬元，及自反訴狀
    繕本送達翌日起至清償日止，按週年利率5%計算之利息之判
    決。
三、按第一審之訴訟程序有重大之瑕疵者，第二審法院得廢棄原
    判決，而將該事件發回原法院。但以因維持審級制度認為必
    要時為限，民事訴訟法第451 條第1 項定有明文。又民事訴
    訟法第270 條之1 第3 項前段規定應受其拘束之爭點協議，
    係指當事人就其既已主張之爭點，經依同條第1 項第3 款或
    第2 項為協議者而言；至於協議前未經當事人主張之爭點，
    既不在協議範圍，自不受協議之拘束（參見最高法院94年度
    台上字第493 號判決）。經查，上訴人起訴時，係本於系爭
    契約之約定或民法第227 條第1 項不完全給付之法律關係，
    以擇一判決之方式，請求被上訴人賠償損失，嗣於98年6 月
    8 日具狀追加主張：被上訴人已不能按契約提供通行之地，
    上訴人自得依給付不能行使解除契約權利，並以本書狀之送
    達為契約之解除，被上訴人應負返還已給付價金及違約金之
    責任，爰先位請求原起訴金額，餘額保留請求，如鈞院認解
    除條件不備，再備位請求原起訴金額，餘額保留等情（原審
    卷(二)第46至47頁）。本件兩造協議簡化爭點，並未就上訴人
    解除契約先位請求部分為協議，亦未達成上訴人不得提出其
    他未經主張爭點之協議，有原審96年8 月3 日、97年4 月2
    日、12月17日準備程序筆錄可稽。足見上訴人所為追加契約
    解除之先位主張，並未成為兩造之爭點，依前揭說明，上訴
    人自不受協議之拘束而生失權之效果，原審認兩造應受上開
    準備程序協議之拘束，自有未合。末按預備合併，係以先位
    之訴有理由，為備位之訴之解除條件，先位之訴無理由，為
    備位之訴之停止條件。原審既未審酌上訴人所追加之解除契
    約返還價金之先位原因、事實，而逕審酌上訴人備位之原因
    事實，其訴訟程序自屬有重大之瑕疵，基此所為之判決，亦
    屬違背法令，又上訴人先位之原因事實是否有理，攸關被上
    訴人之反訴請求。則為維持審級制度，自有將本事件發回原
    審法院更為裁判之必要。從而，上訴人指摘原判決不當，求
    予廢棄，將本事件發回原審法院更為裁判，以維審級之利益
    （本院卷第241 頁），自屬有理由。爰將原判決廢棄，發回
    原審法院重行審理，以符法制。
四、據上論結，本件上訴為有理由，依民事訴訟法第451 條第1
    項，判決如主文。
中    華    民    國   100    年    5     月    25    日
                            民事第一庭
                                  審判長法官  蔡明宛
                                  法      官  魏式璧
                                  法      官  曾錦昌
以上正本證明與原本無異。
如對本判決上訴，須於判決送達後20日內向本院提出上訴狀，其
未表明上訴理由者，應於上訴後20日內向本院提出上訴理由書（
均須按他造當事人之人數附繕本）。上訴時應提出委任律師或具
有律師資格之人之委任狀，並依附註條文規定辦理。如委任律師
提起上訴者，應一併繳納上訴審裁判費。
中    華    民    國   100    年    5     月    25    日
                                  書  記  官  黎  珍
附註：
民事訴訟法第466 條之1
對於第二審判決上訴，上訴人應委任律師為訴訟代理人，但上訴
人或其法定代理人具有律師資格者，不在此限。
上訴人之配偶、三親等內之血親、二親等內之姻親，或上訴人為
法人、中央或地方機關時，其所屬專任人員具有律師資格並經法
院認適當者，亦得為第三審訴訟代理人。
第1 項但書及第2 項情形，應於提起上訴或委任時釋明之。